【裁判字號】    99,訴,298
【裁判日期】    990730
【裁判案由】    塗銷所有權移轉登記 等
【裁判全文】
臺灣高雄地方法院民事判決               99年度訴字第298號
原      告  丁○○
            丙○○
共      同
訴訟代理人  紀錦隆律師
            孫大昕律師
被      告  戊○○
上列當事人間請求塗銷所有權移轉登記等事件，本院於民國99年
7 月19日言詞辯論終結，判決如下：
    主  文
原告之訴駁回。
訴訟費用由原告負擔。
    事實及理由
一、本件原告係以坐落高雄縣鳳山市○○○段149-38地號土地及
    其上2789建號即門牌號碼高雄縣鳳山市○○路161 巷2-2 號
    建物（下稱系爭房地）屬訴外人即兩造母親黃淑蓮之遺產，
    基於黃淑蓮繼承人之地位，訴請同為繼承人之被告塗銷系爭
    房地之所有權移轉登記。按在分割遺產前，各繼承人對於遺
    產全部為公同共有，而公同共有物之處分及其他之權利行使
    ，除法律另有規定外，應得公同共有人全體之同意，故因行
    使公同共有之權利而起訴時，除法律另有規定外，即應全體
    共同起訴或得全體公同共有人之同意。然如公同共有人陳明
    拒絕為原告之理由，經法院認其理由正當者，此與事實上無
    法得全體共有人同意之情形無殊，為保護全體公同共有人利
    益計，由其餘公同共有人提起訴訟，尚難認其當事人適格有
    所欠缺。本件原告固曾聲請追加訴外人即黃淑蓮之繼承人乙
    ○○、甲○○為原告，然乙○○、甲○○已當庭陳明不同意
    與原告共同行使本件訴訟權利，且為與原告請求相反之陳述
    ，經本院認定其等拒絕為原告有正當理由，而駁回原告之聲
    請確定，有本院99年4 月22日所為民事裁定在卷可稽，是本
    件塗銷所有權登記部分之訴訟，僅由原告提起，當事人適格
    並無欠缺，先予敘明。
二、原告主張：系爭房地原為黃淑蓮所有，詎黃淑蓮於民國94年
    1 月7 日，與被告通謀虛偽訂立系爭房地買賣契約，並於94
    年3 月15日辦畢所有權移轉登記。黃淑蓮與被告間就系爭房
    地所為買買及移轉登記行為既係通謀虛偽而為，自屬無效，
    而黃淑蓮已於97年7 月5 日死亡，其遺產由兩造及訴外人乙
    ○○、甲○○共同繼承，原告自得訴請確認該買賣及移轉登
    記行為無效，且被告因系爭房地登記於其名下受有利益，致
    原告及乙○○、甲○○受有損害，原告自得依民法第179 條
    規定，請求被告塗銷系爭房地之移轉登記。訴之聲明：確認
    被告與黃淑蓮間就系爭房地所為之買賣及移轉登記行為均無
    效。被告應將系爭房地之所有權移轉登記予以塗銷。
三、被告則以：黃淑蓮在世時曾向被告表示，被告如按月支付伊
    數千元，日後會將伊名下其中一棟房地登記予被告，被告乃
    自84、85年間起按月給付黃淑蓮5,000 元，嗣則應黃淑蓮要
    求將該筆款項轉為繳納保險費，其後黃淑蓮即向被告索取證
    件，並表示已將系爭房地移轉登記與被告，故黃淑蓮與被告
    間就系爭房地之買賣、移轉並無通謀虛偽情事等語，資為抗
    辯。答辯聲明：原告之訴駁回。
四、兩造爭執及不爭執事項：
  (一)不爭執事項：
    1.黃淑蓮與被告於94年1 月7 日就系爭房地為買賣，並於94
      年3 月15日以買賣為原因，將系爭房地所有權全部移轉登
      記與被告。
    2.黃淑蓮已於97年7 月5 日死亡，其遺產由兩造及乙○○、
      甲○○共同繼承。
  (二)爭執事項：
    黃淑蓮與被告就系爭房地所為之買賣及移轉登記行為，是否
    為通謀虛偽意思表示而屬無效。
五、黃淑蓮與被告就系爭房地所為之買賣及移轉登記行為，是否
    為通謀虛偽意思表示而屬無效部分：
  (一)按民法第87條第1 項所定之通謀虛偽意思表示，必須表意人
    與相對人均明知其互為表現於外部之意思表示係屬虛構，而
    有不受該意思表示拘束之意，始足當之。又表意人與相對人
    通謀而為虛偽意思表示者，依民法第87條第1 項規定，其意
    思表示固屬無效，惟由第三人以之為訴訟原因出而主張者，
    依舉證責任分配之原則，自應由該第三人先行舉證。又如負
    舉證責任之一方先不能舉證，以證實自己主張之事實為真實
    ，縱不負舉證責任之一方就其主張之事實不能證明或陳述不
    明、或其舉證猶有疵累，仍難認負舉證責任之一方已盡其舉
    證責任，自不得為其有利之認定。原告主張被告根本無資力
    支付系爭房地價金，被告與黃淑蓮間實係通謀虛偽為系爭房
    地之買賣及移轉登記行為之情，為被告所否認，並以其有依
    與黃淑蓮之約定按期給付款項，事後黃淑蓮即向其索取證件
    辦理系爭房地所有權移轉登記事宜，系爭房地之買賣係屬真
    正等語置辯。依上開說明，自應由原告就被告與黃淑蓮間有
    通謀虛偽情事一節，負舉證之責。
  (二)原告主張被告自91年起至94年止之年所得收入各為25,340元
    、5,075 元、3,500 元、22,650元，系爭房地於94年間之買
    賣價格則為105 萬元，二者間有相當差距等情，固與高雄縣
    鳳山地政事務所99年1 月27日鳳地所資字第0990001021號函
    所檢送之土地登記申請書資料及本院調取之稅務電子閘門財
    產所得調件明細表相符（見本院卷第29至40、53至58、64、
    65頁）。惟查，被告抗辯其自高中起即以兼家教及打工方式
    賺取學費、生活費，非無資力之人等語，業提出其銀行存摺
    資料為證（見本院卷第126 頁）；依該銀行存摺資料之記載
    ，該帳戶自90年10月12日起至93年12月28日止存入欄位之金
    額共計377,526 元，已超逾上開稅務電子閘門財產所得調件
    明細表所示被告之所得收入數額，且證人甲○○、乙○○均
    於本件審理時到庭證稱被告自高中時起即兼家教賺取學費、
    生活費等語明確（見本院卷第90、93、95頁），加以上開稅
    務電子閘門財產所得調件明細表，乃稅捐稽徵機關為查核稅
    捐，彙整各扣繳單位陳報之給付數額、扣繳數額製作之資料
    ，扣繳單位僅就應課稅給付部分為申報或實際上雖有給付但
    未申報之情形，所在多有，本即不得以之遽認被告僅有該明
    細表上所載所得收入，是被告抗辯其尚有兼家教、打工之收
    入來源等語，堪可採信。
  (三)又證人甲○○於本院審理時到庭證稱：「被告很節儉，本來
    就會拿錢給我母親，我有看過，我母親跟我說房子要賣給她
    ，所以她要給錢，5 個小孩之間要公平。本來母親有叫我買
    ，我沒有那麼多錢。」、「（問：是否知悉你母親認為要給
    多少錢才可以將房子賣給被告？）我不知道實際的金額。我
    只知道要給錢。我們住那裡的時候也是要給房租。」、「（
    問：是否知道你母親要將何房子賣給被告？）我母親只有說
    要將房子賣給小妹。」、「（問：是否知道你母親將鳳山的
    房子移轉登記給小妹？）我不知道，但我母親有跟我說我住
    的是小妹的房子，大約是幾年前我跟小妹吵架，小妹將我的
    東西搬到客廳，我媽就告訴我那是小妹的房子，我要遵守小
    妹的方式。」、「（問：對於原告告被告與你母親間的買賣
    是假的，應將系爭房地移轉登記給全體繼承人，有何意見？
    ）不會是假的，因為我母親很公平，我母親也有跟我說要將
    房子給我，讓我慢慢付清款項，但我沒有錢，且我也不想要
    。」等語；證人乙○○則證稱：「（問：是否知道你母親將
    鳳山的房子於94年間過戶給被告？）我母親有告訴我，被告
    每月有拿錢給她，所以房子登記給她。我母親也有問我是否
    要遵循此模式，登記一間房子給我。我母親也有跟甲○○講
    。我那個時候因為小孩還小，需要存教育費及其他費用，故
    就沒有答應，我大約是93、94年間得知此事。」、「（問：
    是否知道被告到底給了你母親多少錢？）我母親沒有講。」
    、「（問：對於原告主張你母親將鳳山房地移轉過戶給被告
    為假買賣，請求將系爭房地塗銷登記回全體繼承人，有何意
    見？）不是假的，我母親會這麼做一定會有道理。我母親有
    說我小妹有拿錢給她，鳳山要登記給我小妹。」等語（見本
    院卷第90至96頁）。則由二人所證稱之黃淑蓮與被告間之不
    動產移轉情節、付款方式大致相符，且衡之系爭房地依公告
    現值及課稅現值計算之價額為1,013,420 元，有稅務電子閘
    門財產所得調件明細表在卷可稽，足徵系爭房地價值非微，
    而甲○○、乙○○與兩造為姊妹關係，同為黃淑蓮之繼承人
    ，如系爭房地屬黃淑蓮遺產之一部分，其二人亦得享有系爭
    房地之財產利益，其二人實無為圖利被告致損害自身權益之
    理，是其二人所為上開證述堪認屬實而可採信，故被告抗辯
    黃淑蓮生前曾與其約定，如其按月給付一定數額之款項，日
    後願將名下一棟房地登記為其所有等語，即屬可採。
  (四)黃淑蓮與被告間，曾約定如被告按月給付黃淑蓮金錢，黃淑
    蓮日後願將名下一棟房地登記為被告所有，及被告確有兼家
    教、打工之收入來源等情，均已認定如前；參以證人甲○○
    、乙○○均證稱，黃淑蓮生前有表示因被告有給付款項故將
    系爭房地移轉登記予被告等語，再酌以被告陳稱系爭房地之
    所有權移轉登記事宜，乃黃淑蓮向其索取證件辦理之情，顯
    見黃淑蓮係因被告有履行約定，乃願將系爭房地移轉登記與
    被告，並主動辦理所有權移轉登記事宜，堪認黃淑蓮與被告
    間確有買賣系爭房地之合意及支付價金之行為，則於原告未
    能提出其他積極之證據，以證明被告與黃淑蓮係出於通謀虛
    偽之意思表示而為系爭房地買賣之情形下，原告主張被告與
    黃淑蓮間有通謀虛偽而為系爭房地之買賣及移轉登記行為云
    云，委無可採。
六、綜上所述，原告並未提出證據證明被告與黃淑蓮間係出於通
    謀虛偽而為系爭房地之買賣及移轉登記行為，故其請求確認
    被告與黃淑蓮間就系爭房地之買賣及移轉登記行為均無效，
    及請求被告將系爭房地之所有權移轉登記予以塗銷，均為無
    理由，應予駁回。
七、本件事證已臻明確，兩造其餘攻擊防禦，經核與本判決結果
    不生影響，爰不逐一論駁，附此敘明。
八、結論：本件原告之訴為無理由，依民事訴訟法第78條，判決
    如主文。
中    華    民    國    99    年    7     月    30    日
                      民事第六庭  法  官  黃悅璇
正本係照原本作成。
如對本判決上訴，須於判決送達後20日內向本院提出上訴狀。
中    華    民    國    99    年    7     月    30    日
                                  書記官  何慧娟

司法院資訊處製作；財團法人民間司法改革基金會備份。
